【裁判字號】    98,訴,1074
【裁判日期】    980630
【裁判案由】    債務人異議之訴
【裁判全文】
臺灣臺中地方法院民事判決  98年度訴字第1074號
原      告  甲○○
訴訟代理人  熊賢祺律師
複  代理人  丁○○
被      告  乙○○
訴訟代理人  丙○○
上列當事人間債務人異議之訴事件，本院於民國98年6月4日言詞
辯論終結，判決如下：
    主  文
本院98年度執字第4475號給付票款強制執行事件，對原告所為之
強制執行程序部分，應予撤銷。
確認被告持有原告於民國82年3月4日所共同簽發、面額新台幣伍
佰肆拾萬元之本票（即臺灣臺北地方法院82年度票速字第14177
號本票裁定所示之本票），對原告之本票債權不存在。
訴訟費用由被告負擔。
    事 實 及 理 由
壹、原告起訴主張：被告持原告於民國（下同）82年3月4日所共
    同簽發、到期日82年9月3日、面額新台幣（下同）540萬元
    之本票（下稱系爭本票），向臺灣臺北地院聲請核發82年度
    票速字第14177號本票裁定（下稱系爭本票裁定）後，被告
    以系爭本票裁定為執行名義，向本院聲請對系爭本票之共同
    發票人為強制執行，經本院以85年度執字第14691號（下稱
    前執行程序）受理，嗣因執行無結果而於85年5月18日換發
    債權憑證終結。後98年1月13日被告再持債權憑證，聲請就
    原告與其他共同發票人所共有、坐落台中縣大甲鎮○○段第
    164號（舊地號：橫圳段第68號地號）土地為強制執行，經
    本院98年度執字第4475號（下稱系爭執行程序）將上揭土地
    查封在案。按被告雖於系爭本票簽發後未滿3年之82年間即
    向臺灣臺北地院聲請核發取得系爭本票裁定，並據以向本院
    聲請強制執行而中斷時效，惟前執行程序因執行無結果而於
    85年5月18日終結，則系爭本票之時效期間，應自前執行程
    序終結日即85年5月18日重行起算，期間仍為3年。被告遲至
    98年1月13日始再以上開債權憑證對原告聲請強制執行，顯
    逾越3年之時效期間，被告就系爭本票之本票債權業因罹於
    時效而消滅，爰依法提起債務人異議之訴，並請求確認被告
    對原告之系爭本票債權不存在等語。並聲明：如主文所示。
貳、被告則以：被告持以聲請本院98年度執字第4475號強制執行
    之執行名義即本院85年度執字第14691號債權憑證，係於97
    年5月30日所發文核發，故前執行程序之終結日期應為97年5
    月30日，則被告就系爭本票之票據權利時效應自97年5月30
    日重行起算，故而被告於98年1月13日以上開債權憑證聲請
    對原告為強制執行，並未逾時效期間，被告對原告之系爭本
    票票據權利仍存在等語，資為抗辯。並聲明：原告之訴駁回
    。
參、程序方面：
  一、按執行名義成立後，如有消滅或妨礙債權人請求之事由發
      生，債務人得於強制執行程序終結前，向執行法院對債權
      人提起異議之訴，強制執行法第14條第1項定有明文。被
      告以本院85年度執字第14691號債權憑證（原執行名義名
      稱：臺灣臺北地院聲請核發82年度票速字第14177號本票
      裁定）為執行名義，聲請就原告及其他共同發票人所共有
      、坐落台中縣大甲鎮○○段第164號（舊地號：橫圳段第
      68 號地號）土地為強制執行，經本院98年度執字第4475
      號受理、並將原告所有之上揭土地查封在案，且本院98年
      度執字第4475號給付票款強制執行事件之執行程序尚在進
      行拍賣程序中、迄未終結等情，為兩造所不爭執，並經調
      閱前揭強制執行卷宗核閱屬實，則原告於本院98年度執字
      第4475號強制執行程序終結前，提起本件債務人異議之訴
      ，於程序上自應准許，合先敘明。
  二、次按確認之訴非原告有即受確認判決之法律上利益者，不
      得提起。所謂即受確認判決之法律上利益，係指法律關係
      之存否不明確，原告主觀上認其在法律上之地位有不安之
      狀態存在，且此種不安之狀態，能以確認判決將之除去者
      而言，若縱經法院判決確認，亦不能除去其不安之狀態者
      ，即難認有受確認判決之法律上利益（最高法院52年台上
      字第1240號判例意旨參照）。經查，原告主張被告對原告
      之系爭本票票據權利因罹於時效而不存在，被告則抗辯系
      爭本票票據權利仍存在。兩造就系爭本票票據權利是否因
      罹於時效而消滅有所爭執，且被告既已持本院85年度執字
      第14691號債權憑證聲請對原告之財產為強制執行，足見
      兩造就系爭本票債權債務法律關係存否不明確，且原告已
      有受強制執行之不安狀態存在，而原告此項不安狀態得以
      確認判決除去之，原告有提起本件確認訴訟之法律上利益
      ，併予敘明。
肆、法院之判斷：
  一、按執行名義成立後，如有消滅或妨礙債權人請求之事由發
      生，債務人得於強制執行程序終結前，向執行法院對債權
      人提起異議之訴。如以裁判為執行名義時，其為異議原因
      之事實發生在前訴訟言詞辯論終結後者，亦得主張之。執
      行名義無確定判決同一之效力者，於執行名義成立前，如
      有債權不成立或消滅或妨礙債權人請求之事由發生，債務
      人亦得於強制執行程序終結前提起異議之訴。依前二項規
      定起訴，如有多數得主張之異議原因事實，應一併主張之
      。其未一併主張者，不得再行提起異議之訴，強制執行法
      第14條定有明文。而按所謂消滅債權人請求之事由，係指
      足以使執行名義之請求權及執行力消滅之原因事實，例如
      清償、提存、抵銷、免除、混同、更改、解除條件成就、
      契約解除或行使撤銷權、債權讓與、債務承擔、和解契約
      之成立或類此之情形。至所謂妨礙債權人請求之事由，則
      係指足以使執行名義所示之給付，罹於不能行使之障礙而
      言，例如同意延期清償、債務人行使同時履行抗辯權、消
      滅時效完成等事由。次按本票執票人對發票人之票據權利
      ，自到期日起算，三年間不行使，因時效而消滅，此觀票
      據法第22條第1項規定自明。又時效因請求而中斷，若於
      請求後六個月內不起訴，視為不中斷，為民法第130條所
      明定。此之所謂起訴，對於已取得執行名義之債務，係指
      依同法第129條第2項第5款規定與起訴有同一效力之開始
      強制執行或聲請強制執行而言（最高法院67年台上字第
      434 號判例意旨參照）。
  二、原告主張被告之被繼承人黃謝永雪於系爭本票未罹於時效
      之85年10月7日以系爭本票裁定為執行名義，向本院聲請
      對系爭本票之共同發票人為強制執行，經本院以85年度執
      字第14691號受理，嗣因執行無結果，經本院換發債權憑
      證予黃謝永雪，黃謝永雪死亡後，被告因繼承而取得系爭
      本票，被告於98年1月13日再持前執行程序所核發之債權
      憑證，聲請就原告與其他共同發票人所共有、坐落台中縣
      大甲鎮○○段第164號土地為強制執行，經本院98年度執
      字第4475號將上揭土地查封在案，為兩造不爭執之事實，
      並經調閱本院85年度執字第14691號、98年度執字第4475
      號卷查閱屬實，堪信為真正。
  三、原告主張被告之系爭本票債權於前執行程序於85年5月18
      日核發債權憑證終結後，被告迄98年1月13日方再持前執
      行程序所核發之債權憑證聲請強制執行，系爭本票債權已
      罹於時效而消滅等語。被告則抗辯被告持以聲請本院98
      年度執字第4475號強制執行之85年度執字第14691號債權
      憑證，係本院於97年5月30日所發文核發，被告於98年1月
      13日以上開債權憑證聲請對原告為強制執行，並未逾時效
      期間等語。是本件兩造爭執之焦點，乃為被告對原告之系
      爭本票票據權利是否已因罹於時效而消滅。經查，本院85
      年度執字第14691號給付票款強制執行事件經強制執行程
      序拍賣債務人之不動產，以拍賣所得價金分配各債權人後
      ，因不足清償系爭本票債權，經本院於92年7月14日換發
      債權憑證予黃謝永雪，黃謝永雪於92年7月17日收受該債
      權憑證，至被告所持有發文日期為97年5月30日之債權憑
      證，係被告在黃謝永雪死亡後，於97年3月31日具狀向本
      院聲請補發，有各該債權憑證原本、送達證書、被告聲請
      狀等附於本院85年度執字第14691號卷可稽，業經調閱上
      開強制執行卷宗查核甚明，是前執行程序應於92年7月14
      日因換發債權憑證而終結，堪予認定。原告主張前執行程
      序應於85年5月18日終結，及被告抗辯前執行程序應於97
      年5月30日終結，均不足採。基上，前執行程序既於92年7
      月14日換發債權憑證予黃謝永雪而終結，則系爭本票債權
      之時效應自92年7月14日重行起算，其期間仍為3年，被告
      迄至98年1月13日方持債權憑證聲請強制執行，已逾票據
      法第22條第1項所定之3年時效期間，則原告主張系爭本票
      債權已罹於時效而消滅，洵屬有據。被告對原告之系爭本
      票債權既已罹於時效而消滅，則原告依強制執行法第14條
      第1項規定提起債務人異議之訴，請求撤銷本院98年度執
      字第4475號給付票款強制執行事件對原告所為之強制執行
      程序部分，並請求確認被告對原告之系爭本票債權不存在
      ，揆諸前開規定及說明，自有理由，應予准許。
伍、結論：本件原告之訴為有理由，依民事訴訟法第78條，判決
    如主文。
中    華    民    國    98    年    6    月    30    日
                  民事第四庭    法  官  呂麗玉
正本係照原本作成。
如對本判決上訴，須於判決送達後20日內向本院提出上訴狀。
中    華    民    國    98    年    6    月    30    日
                                書記官


司法院資訊處製作；財團法人民間司法改革基金會備份。
